臺灣高等法院民事判決　九十二年度上易字第九四八號
　　上　訴　人　甲○○
　　訴訟代理人　劉祥墩律師
　　複　代理人　謝采薇律師
　　被　上訴人　財政部國有財產局
　　法定代理人　洪寶川
　　訴訟代理人　高志達
　　複代　理人　吳嘉榮律師
當事人間不動產所有權移轉登記事件，上訴人對於中華民國九十二年八月四日臺灣臺
北地方法院九十一年度訴字第一六四三號第一審判決提起上訴，及為訴之追加，本院
於民國九十三年六月九日言詞辯論終結，判決如左：
    主    　文
上訴及追加之訴均駁回。
第二審及追加之訴之訴訟費用由上訴人負擔。
    事實及理由
一、被上訴人之法定代理人於民國（下同）九十三年五月變更為洪寶川，經被上訴人
　　聲明承受訴訟，合於民事訴訟法第一百七十條規定，應准予承受。
二、上訴人起訴主張：伊於昭和二十年（民國三十四年）四月十八日向日本人中正
    清購買包括台北縣新店市○○段三五二地號土地（以下稱系爭土地）在內之十五
    筆土地，按當時適用之日本民法第一百七十六條規定，於二人間意思合致時發生
    所有權移轉效力，不以登記為生效要件，前臺灣省公產處竟以奉令接收日產為原
    因，於三十五年二月十五日將系爭土地登記為中華民國所有，其後變更登記管理
    機關為被上訴人，應屬無效，爰依民法第七百六十七條規定，聲明求為命被上訴
    人將系爭土地（面積七十六．０一平方公尺）所有權全部移轉登記予上訴人，並
    返還土地予上訴人之判決。原審駁回其請求，上訴人提起上訴，聲請求為：(一)原
    判決廢棄，(二)被上訴人應將系爭土地，面積七十六．０一平方公尺，所有權全部
    移轉登記予上訴人，並返還土地予上訴人。
三、按民事訴訟法第四百四十六條第一項規定：「訴之變更或追加，非經他造同意，
    不得為之。但第二百五十五條第一項第二款至第六款情形，不在此限。」同法第
    二百五十五條第一項第二款規定「請求之基礎事實同一者」。查上訴人於九十三
    年六月三日具狀追加先位訴訟，聲明求為：(一)原判決廢棄，(二)被上訴人應將於四
    十一年十二月三十日中華民國以「奉令接收」為原因，取得系爭土地所有權全部
    ，面積七十六點零一平方公尺之登記予以塗銷，回復登記為上訴人名義，及返還
    土地予上訴人（本院卷二第四頁）。被上訴人雖不同意，但上訴人追加訴訟，所
    主張之請求權基礎、原因事實及證據均與原訴訟相同，二者之基礎事實同一，揆
    諸前揭規定，應准予追加。
四、被上訴人以：否認上訴人向中正清購買土地；上訴人主張之請求權已罹於十五
    年消滅時效等語，資為抗辯。聲明求為駁回上訴及追加之訴。
五、兩造不爭執之事實及證據，臚列如下：
(一)上訴人提出台北縣地政事務製作附表一所示土地之登記情形表，及台北縣政府製
    作附表二所示土地沿革一覽表（原審卷第五十一至五十六頁），核與上訴人提出
    之土地登記謄本（原審卷第十至十八頁），被上訴人提出之台灣省土地權利清理
    辦法（本院卷一第五十六頁），及台北縣新店市以九十一年十二月三十一日北縣
    店地登字第０九一００二００六四號函、九十二年一月二十四日北縣店地登字第
    ０九二０００一一八九號函檢送之土地登記簿謄本、土地登記謄本（原審卷第九
    十八至一０八、一三八至一六八頁）相符。
(二)系爭土地於昭和四年十二月間登記為郭坤木所有，中正清於昭和十四年九月十
    九日購買，同年月二十一日登記，有上開土地登記簿謄本可稽（原審卷第一０一
    頁）。
(三)台北縣政府於四十年間放領系爭土地及台北縣新店市○○段三四六、三四九地號
    等九筆土地予上訴人之父劉安，嗣撤銷放領，於五十二年五月二十四日以北府文
    地四字第二九四二九號函移交土地予被上訴人管理。劉安於五十三年九月十六日
    死亡，其繼承人即上訴人與劉土生等人主張劉安已承領取得所有權，訴請被上訴
    人移轉登記所有權，遭最高法院於五十五年間以五十五年度台上字第六三七號判
    決上訴人等人敗訴確定。有上訴人提出土地登記謄本、台北縣政府八十八年十二
    月十三日八八北府地三字第四七二八六二號函、申請書、劉安之除戶謄本（原審
    卷第十四至十六、四十七頁、本院卷二第七十二、八十五、八十九至九十一頁）
    ，及被上訴人提出上開民事判決書、台北縣政府函文、移交清冊、國有土地記錄
    卡可稽（本院卷二第一七五至一八三頁）。
六、上訴人主張：劉安於昭和十六年（民國三十年）二月二十日向中正清承租耕作
    包括系爭土地在內之十二筆土地，伊於昭和二十年（民國三十四年）四月十八日
    以二萬元向中正清購買包括系爭土地在內之十五筆土地，伊即取得土地所有權
    等語，為被上訴人否認。按民事訴訟法第二百第二百七十七條前段規定：「當事
    人主張有利於己之事實者，就其事實有舉證之責任。」、第三百五十七條規定：
    「私文書應由舉證人證其真正。但他造於其真正無爭執者，不在此限。」、第三
    百五十八條第一項規定：「私文書經本人或其代理人簽名、蓋章或按指印或有法
    院或公證人之認證者，推定為真正。」查：
(一)上訴人主張上開有利於己之事實，為被上訴人否認，上訴人就該事實有舉證之責
    任。
(二)上訴人提出陳前運、劉邦德出具之公證書（原審卷第一三０頁），未記載上訴人
    主張之事實。又證人陳前運證稱：「我現在七十五歲，二十、二十一歲時就認識
    劉安，我先住他家，後來我跟太太向劉安租房子，我租的房子在他家後方。劉安
    本來種田，田地被放領了，只剩約三百多坪，劉安沒有耕作，只是住在上面及種
    菜。我不知道他的田地怎麼來的．．劉安或上訴人是否買地，我不清楚。」（本
    院卷一第七十六、七十七頁），及證人劉邦德證稱：「我認識劉安，台灣光復前
    就認識．．劉安從日據時代就在該處種田，地如何來的不清楚。」（本院卷一第
    七十八頁），均不能證明劉安向中正清承租土地，再由上訴人購入之事實。
(三)上訴人提出劉安於五十一年三月七日所立遺囑（本院卷一第九十七頁），核與證
    人魯簡秀霞證稱：「我以前當老師，現在退休了．．劉安生前有請我代寫遺書，
    我有幫他做，在新店他的住處，當時有上訴人及張良喜在場．．約五十一年的時
    候，內容是他有土地沒有辦理過戶，叫上訴人要完成，是哪筆土地，如何過戶，
    不記得了。（提示遺囑）是我當時寫的。」（本院卷一第七十五頁）相符，堪信
    遺囑為真正。惟劉安於遺囑內僅敘明其已繳清前揭九筆放領耕地（含系爭土地）
    之承領價款，但未接獲移轉登記通知，及其自日據時期承耕之其他二十七筆土地
    被軍方占有，乃囑咐上訴人瞭解及辦妥相關承領手續，並爭取被占用之土地等意
    旨，未提及向中正清承租或中正清曾讓與土地所有權之情節，且明示系爭土
    地與其自日據時期承耕之土地無關。再查，上訴人於劉安死亡後迄八十五年間，
    遵照劉安遺言辦理取得承領耕地之手續，期間未曾主張中正清早已讓與該部分
    土地所有權給上訴人，有上開民事判決書及申請書可稽。是該遺囑亦不能證明劉
    安向中正清承租土地，再由上訴人購入之事實。
(四)證人魯簡秀霞雖證稱：「光復前就認識劉安，劉安他在種田，劉安不是地主，好
    像是日本人租給他種田，光復的時候賣給他，日本人姓名不記得了，他在新店種
    田。光復時候賣給他，過程我不在場．．是劉安告訴我的。」（本院卷一第七十
    五頁）。但證人無法確認劉安所指日本人及土地坐落，且上開遺囑載明劉安在日
    據日期承耕之土地不包括系爭土地，則劉安縱對證人為上開陳述，亦難以認為劉
    安所指標的物包括系爭土地。
(五)上訴人提出租佃契約書（原審卷第十九頁），為被上訴人否認，上訴人負證明該
    契約書為真正之責。經查，證人即中正清之妻中子雖證稱：「（提示租
    佃契約書）我沒有看過，但有聽過我先生講，應認是我先生寫的吧，印章、簽名
    是我先生的．．這份契約書是我先生的筆跡。」，但其另證述：「中正清於昭
    和十七年結婚，曾住在台灣，大正五年到昭和二十年住台灣．．結婚之後我跟先
    生在台灣住，我在台灣住到昭和二十一年，跟配偶在台灣開店，店名株式會社盛
    進商行，經營進口日本雜貨販賣，住在台北市本町二丁目．．上訴人的父親叫劉
    安．．是公司負責機械方面的員工，從我結婚前就受雇，記得工作到昭和十九年
    ．．我先生在台灣有一些不動產，是從先生的父親那邊繼承的一些田地，田地的
    位置不知道．．不清楚先生如何經營田地。」（本院卷一第一二０至一三０頁）
    ，以當時交通不便捷之情況，劉安受雇於中正清在台北市本町從事機械方面之
    工作期間，豈可能同時在租佃契約書所載「台北州文山郡新店街大平林字十二張
    二百二十四番地等十二筆土地」從事耕作？再證人未見聞書立契約書之過程，中
    正清亦未曾出示契約書予證人，而證人撤離台灣迄今已近五十年，證人憑何斷
    言該契約書為中正清書寫及署押、用印？故本院認為單憑中子之證言不
    足認定租佃契約書為真正。何況該租佃契約書未記載標的物包括系爭土地，中
    子亦不知租佃契約之標的何在，劉安之遺囑更指出系爭土地為其承領，而非
    於日據日期所承耕。是上訴人主張劉安向中正清承租系爭土地耕作云云，不足
    憑採。
(六)上訴人提出買賣契約書（原審卷第二十頁），為被上訴人否認，上訴人負證明該
    契約書為真正之責。經查：
　1.該契約書之「立會人」欄有劉安名義之署押、印文，表示劉安見聞上訴人與中
　　正清買賣土地之過程。但劉安於遺囑中未提及有此買賣，更囑咐上訴人以承領人
　　身分取得系爭土地所有權，而非以日產買受人身分回復所有權，該「立會人」之
　　記載顯然不實。
　2.上訴人先主張其遺失原始買賣契約書，故於五十三年間要求中正清補簽上開契
　　約書云云，於九十三年六月九日言詞辯論期日改稱：因四十八年間分割出新地號
　　，伊將原始買賣契約書及土地登記資料寄給中正清更改，但其寄回上開契約書
　　，未返還原始契約書云云（本院卷第一０一頁），前後不一。且中正清如於五
　　十三年間補簽買賣契約書，為何上訴人迄至八十五年間仍一再主張承領取得土地
　　所有權，未曾以買賣契約書主張為真正所有權人？
　3.上開契約書記載買賣標的新店街大平林字十二張二一三地號土地，於日據時期登
　　記所有權人為台北州，與中正清毫無關係，有台北縣新店市地政事務所製作之
　　登記情形表可憑（原審卷第五十一頁），則中正清豈可能與上訴人簽訂包含此
　　標的土地之買賣契約書。
　4.證人中子雖證稱：「中正清．．到昭和二十年．．大概七月份離開台灣
　　．．沒有再回台灣，回日本後與劉安及上訴人只有二、三次書信往來．．我先生
　　沒有提過內容．．沒有提過在台灣的不動產的事情．．我昭和十八年、十九年認
　　識上訴人，因為幫忙我準備回日本．．配偶離開台灣前要賣掉土地，換取現金準
　　備回國，不清楚如何賣地，最後才看到賣掉的書面文件，我沒有經手買賣的過程
　　。聽說我先生、我公公及劉安決定如何處理土地，我沒有看到過程，只有看到最
　　後的書面，內容記載不記得了，只記得有很多土地。（提示系爭買賣契約書）有
　　看過，是我先生的筆跡，全部都是我先生寫的，印文也是，因為在日本印章只刻
　　姓，在台灣要刻全名，所以記得很清楚。我先生會寫中文，但不會唸出中文。（
　　問：這份契約書是否證人之前所說最後看到的文件？）是的．．（問：證人配偶
　　是否交付地契給劉安？）應該是有給。（問：劉安是否付價金？）我不清楚．．
　　我先生剛結婚沒多久就輕微中風，所以有時候寫字比較不清楚，這份契約書是我
　　先生的筆跡。」（本院卷一第一二０至一三０頁）。但查，上訴人提出之買賣契
　　約書並非中正清在台期間簽訂，證人證稱此契約書為其撤離台灣前看到之書面
　　云云，顯然不實。再系爭買賣契約內文字之筆畫清晰，與證人所稱中正清因中
　　風而寫字比較不清楚等語迴異。又證人在台期間未見聞書立買賣契約書之過程，
　　也不清楚中正清如何處分在台資產，且撤離台灣迄今已近五十年，另證人離台
　  後亦未見聞中正清補簽買賣契約書之過程，中正清也未曾出示系爭買賣契約
    書予證人，證人憑何斷言該契約書為中正清書寫及署押、用印？故本院認為單
　　憑中子之證言不足認定買賣契約書為真正。
　5.綜上，上訴人未舉證證明系爭買賣契約書確經中正清簽名、用印，難以認為真
　　正，自不能用以證明上訴人向中正清購買系爭土地之事實。
七、退步言，縱認上訴人主張其與中正清合意買賣及移轉系爭土地所有權乙節為真
    正。然按司法院大法官會議第一０七號解釋理由記載：「民法第七百五十八條規
    定：「不動產物權，依法律行為而取得、設定、喪失、及變更者，非經登記不生
    效力」，土地法第四十三條規定：「依本法所為之登記，有絕對效力」。若許已
    登記之不動產所有人回復請求權，得罹於時效而消滅，將使登記制度，失其效用
    。況已登記之不動產所有權人，既列名於登記簿上，必須依法負擔稅捐，而其占
    有人又不能依取得時效取得所有權，倘所有權人復得因消滅時效喪失回復請求權
    ，將永久負擔義務，顯失情法之平。本院院字第一八三三號解釋，係對未登記不
    動產所有人之回復請求權而發。至已登記不動產所有人回復請求權，無民法第一
    百二十五條消滅時效規定之適用，應予補充解釋。」，足見該解釋理由所謂「登
    記」，指依十九年六月三十日公布、二十五年三月一日施行之土地法及土地登記
    規則有關登記制度規定完成之登記而言，依本省光復前施行之日本不動產登記法
    所為之登記，不包括在內。次按最高法院七十年台上字第三一一號判例闡示：「
    司法院大法官會議釋字第一○七號解釋所謂已登記之不動產，無消滅時效之適用
    ，其登記應係指依吾國法令所為之登記而言。系爭土地如尚未依吾國法令登記為
    被上訴人所有，而登記為國有後，迄今已經過十五年，被上訴人請求塗銷此項國
    有登記，上訴人既有時效完成拒絕給付之抗辯，被上訴人之請求，自屬無從准許
    。」查本件上訴人未依土地法或土地登記規定完成所有權登記，而由前臺灣省公
    產處依據土地登記簿謄本登載所有權人為「中正清」現況，奉令接收日產，於
    三十五年二月十五日將系爭土地登記為中華民國所有，上訴人迄九十一年三月十
　　五日始提起本訴，主張其為真正權利人，顯已罹於十五年消滅時效期間，經被上
　  訴人為時效抗辯，其拒絕回復土地所有權及返還土地予上訴人，並無不合。
八、綜上論述，上訴人本於民法第七百六十七條規定，先位請求被上訴人將於四十一
    年十二月三十日中華民國以「奉令接收」為原因，取得系爭土地所有權全部之登
    記予以塗銷，回復登記為上訴人名義，及返還土地予上訴人，備位請求被上訴人
    將系爭土地所有權全部移轉登記予上訴人，並返還土地予上訴人，為無理由，不
    應准許。原審為上訴人敗訴之判決，並無不合。上訴意旨指摘原判決不當，求予
    廢棄改判，為無理由，應予駁回。
九、兩造其餘攻擊、防禦方法及提出之證據，於判決結果無礙，爰不一一論述。
十、據上論結，本件上訴及追加之訴為無理由，依民事訴訟法第四百四十九條第一項
    、第七十八條，判決如主文。
中　　　華　　　民　　　國　　九十三　　年　　　六　　　月　　二十三　　日
                              民事第十六庭
                                    審判長法  官  許  正  順
                                          法  官  魏  麗  娟
                                          法  官  翁  昭  蓉
正本係照原本作成。
不得上訴。
中　　　華　　　民　　　國　　九十三　　年　　　六　　　月　　二十三　　日
　　　　　　　　　　　　　　　　　　　　書記官  王  才  生
